【裁判字號】    98,訴,2114
【裁判日期】    991020
【裁判案由】    確認通行權存在
【裁判全文】
臺灣臺中地方法院民事判決              98年度訴字第2114號
原      告  馮廣民
訴訟代理人  陳玉珠
被      告  張益嘉
訴訟代理人  洪塗生律師
複 代 理人  吳念恒律師
上列當事人間確認通行權存在事件，本院於民國99年9月29日言
詞辯論終結，判決如下：
    主      文
確認原告就其所有坐落台中縣豐原市○○段609地號土地，對於
被告所有坐落台中縣豐原市○○段615地號及628地號土地，如台
中縣豐原地政事務所複丈日期99年4月15日之土地複丈成果圖庚
案所示之編號615部分面積8.43平方公尺、編號628-H部分面積
67.44平方公尺，有通行權存在，並得在其上設置道路。
訴訟費用由被告負擔。
    事實及理由
壹、兩造之主張
一、原告起訴主張：
  (一)原告所有坐落台中縣豐原市○○段609地號土地與被告所有
    同段628地號土地相毗鄰，原告所有系爭609地號土地因與公
    路無適宜之聯絡，致不能為通常使用，必須通行被告所有系
    爭628地號如複丈成果圖丁案所示628-E部分，面積205.81平
    方公尺之土地，始能到達台中縣豐原市○村路605巷（下稱
    鐮村路605巷），以連接鐮村路，即本院96年度訴字第1196
    號民事確定判決，亦為相同之認定。原告迭向被告請求准許
    通行其所有系爭628地號土地以至公路，但為被告所拒絕。
    為此，爰依民法第787條第1項前段、第788條第1項之規定請
    求確認通行權存在及開設道路。
  (二)原告就下列方案之意見陳述如下：
    1.丁方案【沿著水利溝往西延伸畫出4米至水泥斜坡】：
      原告最優先主張採該方案，惟不同意以地易地方式處理，
      因以地易地於法無據。至於車輛通行路寬，經原告詢問消
      防隊表示，大型消防車之寬度為2.6米、長度15米；小型
      消防車之寬度為2.3米、長度為5.3米；另經詢問駕駛耕耘
      機司機則表示，只要能與鐮村路605巷同寬之道路，皆能
      供其所駕駛之耕耘機、割稻機通行。而鐮村路605巷路寬
      約2.9米，且系爭628土地之東北角有一個90度之轉角，故
      原告主張路寬至少要3米，上開各類消防車、耕耘機、割
      稻機始能通行。
    2.戊方案【沿著水利溝往西延伸畫出2米寬的道路，至橋墩
      起延伸2米】：
      如法院採該方案，原告仍不同意以地易地方式處理。
    3.己方案【沿著水利溝往西延伸畫出2米寬的道路，至水泥
      斜坡】：
      原告第二優先主張採該方案，但仍不同意以地易地方式處
      理。
    4.庚方案【依被告99年2月8日準備(三)狀附圖2，畫出2米寬的
      道路】：
      如法院採該方案，原告仍不同意以地易地方式處理。又該
      方案之缺點為原告僅能以步行之方式進出，不能以耕耘機
      等開車方式進出，且該方案從系爭609地號土地經由系爭
      615地號土地，再經由如複丈成果圖所示編號628-H部分土
      地，有幾處90度之轉彎，車輛根本無法進出。而同段627
      、626地號土地均為農田水利會之土地，目前被告在該627
      地號土地東邊種稻，另有人在該土地西邊蓋樓房，原告亦
      無法進出該627地號土地。另系爭609地號土地之高度比系
      爭615地號土地高出2米以上，落差過大無法行走，故該方
      案不可行。
  (三)對被告抗辯所為之陳述：
    1.原告同意依民法第788條第1項之規定，對於被告因此所受
      之損害，比照租賃方式，按期支付償金；但不同意以地易
      地或以價額購買通行地之方式解決，理由如下：
      (1)以地易地之方式，不但於法無據，且被告之土地地勢較
        低，與原告之土地高低落差至少一公尺以上，如遇下雨
        ，即會淹水，故二者之地形地貌不同，價值亦異，如以
        地易地，顯不公平適當，自無可採。
      (2)被告依民法第788條第2項之規定，雖得請求原告以相當
        價額購買通行地，但原告並無資力購買，且無購買之意
        願。原告既不同意購買通行地，被告自不得強迫原告購
        買。再者，原告如須支付價額購買通行地，則開闢道路
        後，並非專供原告通行，即鄰地所有人及被告亦得隨時
        任意通行，原告將無法阻止，勢必製造更多糾紛，亦非
        公平適當，自無可採。
    2.原告購買系爭609地號土地已有30之久，前手本來在該土
      地上種植稻米，原告購買系爭609地號土地後曾經種植過1
      年之水稻及玉米，後來因水路被系爭609地號土地西邊之
      611地號土地地主堵住，並將通路堵死，故原告始在系爭
      609地號土地上種植蔬菜及果樹。另原告可從附近之水利
      溝抽水，亦可從旁邊606巷第一戶之原告娘家以自來水管
      接到系爭609地號土地，故原告確有水源可供利用。再者
      ，原告年紀已大，準備要在系爭609地號土地上建築農舍
      養老並種菜，故被告主張之2米路寬無法供原告通行。
  (四)並聲明：確認原告就被告所有系爭628地號如複丈成果圖丁
    案所示628-E部分，面積205.81平方公尺之土地有通行權存
    在，並准許原告開設道路。
二、被告則以：
  (一)原告曾於本院96年度訴字第1196號拆屋還地事件中，訴請確
    認對同段611地號土地通行權存在，雖判決理由說明如以相
    鄰之同段610地號、628地號土地為通行土地，可與公路做適
    宜之聯絡等情，惟上開判決主文係駁回原告確認之訴，故該
    判決及判決理由應無拘束本件之效力。又被告就下列方案陳
    述意見如下：
    1.丁方案：
      (1)若原告欲採該方案，則被告所有628地號土地與東邊水
        利溝之間，尚有同段630地號土地，原告應追加同段第
        630地號土地之共有人為被告，程序始為合法。
      (2)就土地現況觀之，原告所有系爭609地號土地東方邊界
        雖為水溝，然東南方已有道路可連接605巷，進而通行
        至鐮村路，從而，原告只須利用被告所有628地號北、
        東北邊些許土地即可通行至公路，然原告竟捨棄「通行
        距離最短、損害較少」之地點通行，卻主張從被告土地
        東邊邊緣高達二分之一長度、面積多達60幾坪土地開設
        道路，此徑不但途徑長、損害面積大，且非必要，而原
        告又不願意採以地易地方式處理，顯然對被告相當不公
        平。
      (3)就土地使用狀況觀之，原告所有系爭609地號土地地目
        為「田」，使用分區為「特定農業區」，該土地使用主
        要應係農用，是該通行道路之寬度應以2公尺即已足供
        農業使用，今原告卻主張道路寬度需4公尺，實無必要
        ，自難認有理由。
    2.戊方案：
      若原告欲採該方案，同上述理由，原告應追加同段第630
      地號土地之共有人為被告，程序始為合法。又若本院不採
      庚案，則被告較接受戊案。
    3.己方案：
      若原告欲採該方案，同上述理由，原告應追加同段第630
      地號土地之共有人為被告，程序始為合法。
    4.庚方案：
      (1)原告雖稱庚案有高度落差之問題，惟依其土地現況，無
        論東側或西側，皆有高度落差之情形，而系爭609地號
        土地應該只有高出系爭615地號土地1米多，若原告要在
        系爭609地號土地鋪路的話，應該可以從系爭609地號土
        地慢慢剷平，連接系爭615地號土地。此外，原告所有
        系爭609地號土地西南側本有一長條形土地，今原告利
        用該地通行如複丈成果圖所示628-H部分土地，再與鐮
        村路605巷銜接通行至鐮村路，正可充分利用該長條形
        土地。另原告土地屬小面積耕作型態，不需大型之耕耘
        機，而一般小型耕耘機寬度約60公分，大小與一般腳踏
        車相仿，路寬2米對於原告通行及耕作而言顯然足夠。
      (2)又同段627地號土地南側之626地號應是鐮村路605巷之
        一部分，被告已向農田水利會申請價購同段627地號土
        地之一部分，但尚未經核准。若原告要通行如複丈成果
        圖所示628-H部分土地，還是有同段627地號土地之問題
        ，而該土地為農田水利會所有，原告自應追加農田水利
        會為被告，程序始為合法。然而，同段627地號土地雖
        係水利地，若無人阻止，原告仍可通行該627地號土地
        ，且該627地號土地西邊樓房部分不會影響原告通行，
        另東邊原告原先種稻部分，原告目前已剷除其上農作物
        ，原告自可通行該部分之土地。
      (3)若採該方案，仍應以地易地，始可徹底解決原告之通行
        問題，且若原告要通行被告之土地，亦應支付償金。
  (二)由上可知，原告請求確認就被告所有系爭628地號如複丈成
    果圖丁案所示628-E部分面積205.81平方公尺土地有通行權
    存在，顯不合理，說明如下：
    1.就土地現況觀之，原告所有系爭609地號土地東方邊界雖
      為水溝，然東南方已有道路可連接鐮村路605巷，進而通
      行至鐮村路，從而，原告只須利用被告所有628地號北、
      東北邊些許土地即可通行至公路，然原告竟捨棄「通行距
      離最短損害較少」之地點通行，卻主張從被告土地邊緣高
      達2分之1長度、面積多達60幾坪土地開設道路，此徑不但
      途徑長、損害面積大，且非必要，顯見原告主張不合理。
    2.就土地使用狀況觀之，原告所有系爭609地號土地地目為
      「田」，使用分區為「特定農業區」，且土地使用主要應
      係農用，是該通行道路之寬度應以庚案之路寬2公尺即已
      足供原告通行，且對被告而言亦是損害最小之方案，今原
      告卻主張道路寬度須為4公尺，實無必要，自難認有理由
      。再者，本件相關土地面積均不大，附近土地一般均僅以
      小型耕耘機耕作，並不適用原告所稱之耕耘機、割稻機，
      且原告不曾在其土地上使用大型耕作機具，甚至連小型耕
      作機具都沒有使用；又原告之土地沒有水路，且地勢較高
      ，根本無法種植水稻，故原告目前之土地僅種植蔬菜以及
      果樹，如香蕉之類，而種植蔬菜僅需人工，並不需大型耕
      作機具，種植果樹則大部分只需以鋤頭除草，亦不用機器
      。另原告在其土地上種植蔬菜及果樹，應無失火需消防車
      進入救火之問題，故本件應毋庸考慮原告所主張之各類消
      防車、耕作機具之寬度，而應以原告使用系爭609地號土
      地之現況及原告購買該土地30年來之使用情形加以衡量。
    3.原告係於民國68年間即已取得系爭609地號土地，而被告
      則於82年間始購得系爭628地號土地，原告數十年來通行
      皆無問題，如今卻因己身利益，主張不合理之通行方案，
      顯有濫用權利之虞。
  (三)承上，縱認本件原告就被告土地確有通行權存在，惟有通行
    權人固得通行鄰地，通行地所有人亦可獲償金，然該通行道
    路所有權仍屬通行地所有人，而判決效力亦無法絕對保證不
    再糾紛，甚至因此導致相鄰關係惡化，是為求紛爭一次性解
    決，在兩造所有土地相鄰前提下，應以「以地易地」之方式
    來徹底解決本案問題，倘能成就，有通行權人所通行之土地
    屬己所有，無論自用或租售，皆無後顧之憂，而通行地所有
    人亦不因此減少土地面積，損害最少，甚至經過土地互易之
    調整而讓彼此之土地更加完整，此應為民法第787條袋地通
    行權規定立法精神絕對發揮之極致。
  (四)又依新修正民法第788之規定，有通行權人除對於通行地所
    受之損害應支付償金外，通行地所有人亦得請求有通行權人
    以相當之價額購買通行地，據此，倘原告不願以「以地易地
    」方式解決本件紛爭，則被告將以反訴請求原告給付償金或
    價購通行土地。
  (五)答辯聲明：原告之訴駁回。
貳、本件經兩造整理並協議簡化爭點如下：
一、兩造不爭執之事實（本院採為判決之基礎）：
  (一)原告所有坐落台中縣豐原市○○段609地號土地（詳本院卷
    第10頁）之南邊與被告所有同段610地號、628地號土地（詳
    本院卷第）相毗鄰，而其東北邊、西邊則分別與第三人所有
    之608地號、611地號土地相毗鄰。原告所有系爭609地號土
    地因與公路無適宜之聯絡，致不能為通常使用。
  (二)原告所有系爭609地號土地目前種植農作物，有櫻花樹、香
    蕉、蔬菜、竹子等。被告所有同段628 地號土地東北角種植
    竹林、其餘種植水稻。
  (三)若原告所有系爭609土地東邊之水利溝能申請覆蓋，約10米
    長，則原告就可通行鐮村路605巷，兩造願意各負擔一半覆
    蓋水利溝之費用。
  (四)被告所有系爭628地號土地與東邊水利溝之間尚有同段630地
    號之部分土地，而該630地號土地之使用分區為特定農業區
    ，地目為水，係訴外人李秋鳴等10人所共有，惟訴外人李秋
    鳴早已死亡，因其繼承人遲未辦理繼承登記，業經台中縣政
    府於88年9月1日依土地法第73條之1規定執行代管（詳本院
    卷第124-127、170-172頁）。
  (五)被告所有系爭628地號土地之西南邊與訴外人台中農田水利
    會所有同段627地號土地相鄰；而該627地號土地之地目為田
    （詳本院卷第103頁），其現況亦為眾人所通行使用，其南
    邊即為鐮村路605巷。
  (六)該鐮村路605巷之路寬均約為2.9公尺。
二、兩造爭執之事項：
  (一)本院96年度訴字第1196號（詳本院卷第13-21頁）之判決理
    由對本件訴訟有無拘束力？
  (二)若本件原告欲主張丁、戊、己方案，則是否應追加同段630
    地號之所有權人為被告？
  (三)若本件被告主張庚案，是否應追加同段627地號之所有權人
    為被告？
  (四)本件原告主張其有袋地通行權，目前原告最優先主張採複丈
    成果圖之丁案，被告則最優先主張採複丈成果圖之庚案，究
    以何方案為適宜？另原告得通行的道路寬度究以幾米為適當
    ？
參、得心證之理由：
一、按確認法律關係成立或不成立之訴，非原告有即受確認判決
    之法律上利益者，不得提起之。民事訴訟法第247條第1項前
    段定有明文。又所謂「即受確認判決之法律上利益」，係指
    法律關係之存否不明確，原告主觀上認其在法律上之地位有
    不安之狀態存在，且此種不安之狀態，能以確認判決將之除
    去者而言（最高法院52年度台上字第1240號判例參照）。本
    件原告主張其所有系爭609地號土地為袋地，無適宜之通路
    ，必須通行隔鄰即被告所有系爭628地號土地，方能與外界
    聯絡乙情；而兩造對於原告所有系爭609地號土地係屬袋地
    乙節固不予爭執，惟對於原告應如何通行被告所有系爭628
    地號土地，則爭執甚烈，處於不明確之狀態，致原告於私法
    上之地位有受侵害之危險，且此項危險得以對於被告之確認
    判決予以除去，是原告提起本件訴訟，顯有「即受確認判決
    之法律上利益」，其權利保護要件並無欠缺。
二、原告得依民法第787條第1項之規定，主張對被告所有系爭
    628地號土地有通行權存在：
  (一)按土地因與公路無適宜之聯絡，致不能為通常使用時，除因
    土地所有人之任意行為所生者外，土地所有人得通行周圍地
    以至公路。民法第787條第1項定有明文。
  (二)本件原告所有系爭609地號土地之南邊與被告所有同段610地
    號、628地號土地相毗鄰，而其東北邊、西邊則分別與他人
    所有同段608地號、611地號土地相毗鄰。原告所有系爭609
    地號土地因與公路無適宜之聯絡，致不能為通常使用等情，
    已為兩造所不爭執，前已認定。是原告主張其所有系爭609
    地號土地係屬袋地，對被告所有系爭628地號土地有通行權
    ，即屬有據。
三、原告應自被告所有系爭615、628地號土地如複丈成果圖庚案
    所示編號615及628-H部分土地通行：
    原告主張：其最優先主張複丈成果圖之丁案，其次主張己案
    等語；被告則辯稱：其希望原告能以地易地，以終局解決原
    告之通行問題，若兩造無法以地易地，其則最優先主張複丈
    成果圖之庚案等語。經查：
  (一)按有通行權人應於通行必要之範圍內，擇其周圍地損害最少
    之處所及方法為之。民法第787條第2項前段定有明文。
  (二)本件被告所有系爭628地號土地與東邊水利溝之間尚有同段
    630地號之部分土地，而該630地號土地之使用分區為特定農
    業區，地目為水，係訴外人李秋鳴等10人所共有。再者，被
    告所有系爭628地號土地之西南邊則與訴外人台中農田水利
    會所有同段627地號土地相鄰；而該627地號土地之地目為田
    ，其現況亦為眾人所通行使用，其南邊即為鐮村路605巷等
    情，已為兩造所不爭執，復有豐原地政事務所於99年3月15
    日以豐地測字第0990002442號函覆本院之地籍圖及相關土地
    登記謄本附卷可稽（見本院卷第121-127），堪予認定。另
    被告主張同段615地號土地亦為其所有乙節，業據提出土地
    登記謄本1份為證，復為原告所不爭執，亦可採憑。顯見被
    告所有系爭628地號土地之東邊及西南邊，均與他人之土地
    相毗鄰，亦須經由其東邊及西南邊他人之土地，始能通行至
    鐮村路605巷甚明。
  (三)而本件不論採取何通行方案，如確認原告得自被告所有系爭
    628地號土地東邊通行，原告仍須再經由東邊為訴外人李秋
    鳴等10人共有之同段630地號土地，始得通行至鐮村路605巷
    ；另如確認原告得自被告所有系爭628地號土地西南邊通行
    ，原告仍須再經由西南邊為訴外人台中農田水利會所有之同
    段627地號土地，始得通行至鐮村路605巷。雖被告辯稱：原
    告應追加同段630地號或627地號土地之所有權人為被告，被
    告當事人始為適格云云。惟按土地所有人祇須對該法律關係
    存否不明確而有爭執之相鄰周圍地所有人提起確認通行權之
    訴為已足，不以對所有周圍地之所有人均起訴或一同起訴併
    列被告為必要（最高法院90年度台上字第166號判決參照）
    。且迄至本件言詞辯論終結為止，各該同段630、627地號土
    地之所有權人均未出面就原告之通行權予以爭執，是原告未
    追加各該同段630、627地號土地之所有權人為本案共同被告
    ，尚無被告當事人不適格之問題。
  (四)有關被告所提兩造以地易地方案方面：
    1.被告於98年9月11日接獲本件起訴狀繕本後，隨即於98年9
      月25日提出準備書狀主張：倘若本院認定原告以通行被告
      所有系爭628地號土地為宜，為求紛爭一次性解決，被告
      建議應以「以地易地」之方式來徹底解決原告之通行問題
      等語（見本院卷第30頁被告書狀第三大點）。
    2.而於本院98年9月30日言詞辯論期日，被告訴訟代理人亦
      陳稱：「原告表示沒有錢可以購買土地，既然兩造土地相
      鄰，應該可以以地易地，也就是原告可以將他在被告610
      地號土地左邊的條狀土地與原告主張要通行的土地交換」
      等語；原告則當庭表示：其「願意以地易地」等語；然原
      告訴訟代理人隨即陳稱：「如果被告可以申請628地號的
      東北方連接水利溝的部分覆蓋水泥地，原告願意通行被告
      628地號東北方的地，並願意以該部分的地與原告的地交
      換。請被告先去問水利單位，水利溝可否覆蓋水泥地這麼
      長，如果可以的話，我才願意與被告換地」等語（見本院
      卷第40頁反面）。
    3.再於本院99年1月6日言詞辯論期日，原告復陳稱：「原則
      上換地，但如何換我們再想想看」等語（見本院卷第97頁
      反面）。
    4.又於本院99年2月24日言詞辯論期日，原告則陳稱：「被
      告準備書(三)狀附圖二的黃色部分土地地勢較高，與相鄰土
      地高度落差超過2公尺，所以這個（以地易地）方案不可
      行」等語（見本院卷第106頁反面）。
    5.嗣於99年5月27日原告則提出辯論意旨狀主張：「……以
      地易地之方式，不但於法無據，且被告之土地地勢較低，
      與原告之土地高低落差至少一公尺以上，如遇下雨，即會
      淹水，故二者之地形地貌不同，價值亦異，如以地易地，
      顯不公平適當，自無可採」等語（見本院卷第154頁），
      至此原告已確定不接受被告所提以地易地之方案。
    6.衡諸原告所有系爭609地號土地與被告所有同段610、628
      地號土地相鄰；且依土地登記謄本所示，兩造上開土地之
      公告現值均為每平方公尺新台幣3,400元（見本院卷第10-
      12頁）；而原告因系爭609地號土地現為袋地，對外通行
      有困難，乃對被告提起本件確認通行權存在之訴訟，請求
      本院確認原告就被告所有系爭628地號土地某部分有通行
      權存在。縱然兩造上開土地之地勢高低落差在至少一公尺
      以上，而原告既請求通行被告所有系爭628地號土地，日
      後如獲勝訴判決，於實際通行時亦須面對二地地勢高低落
      差之問題。又依被告原先所主張：「原告可以將他在被告
      610地號土地左邊的條狀土地與原告主張要通行的土地交
      換」等語，顯見被告原未限定原告所欲交換土地之位置為
      何。且觀諸本件地籍圖可知，原告所有系爭609地號土地
      之西南側為一條狀土地，寬度甚窄，利用上有其限制，如
      以被告所有系爭628地號土地之東北角或其他部分與原告
      之該條狀土地互易，對於原告土地之利用並非全無好處。
      況且原告主張兩造上開土地之價值不同，如以地易地，對
      原告顯不公平適當云云，迄未舉證以實其說，尚難遽採。
    7.據上各節，被告所提以地易地之方案，原可徹底解決原告
      之通行問題，可使紛爭一次解決。而原告於本院審理之初
      原接受被告以地易地之方案，嗣又改稱不願接受被告以地
      易地之方案，故本院於審酌兩造所提之通行方案，自應選
      擇對於被告土地損害最少之處所及方法為之，以使被告土
      地所受損害降至最低。
  (五)有關原告最優先主張複丈成果圖丁案方面：
    1.依該方案，乃係本院囑由地政人員沿著系爭628地號土地
      東邊水利溝往西延伸畫出4米寬道路至南側水泥斜坡（見
      本院卷第135頁，即本院99年4月15日勘驗筆錄所附測量方
      案）。
    2.觀諸地政人員所製作之複丈成果圖丁案，該4米寬道路乃
      係占用如該成果圖所示編號628-E部分，面積205.81平方
      公尺之土地（以紅色標示部分），另尚占用訴外人所有
      同段603地號之部分土地（以紅色並有紅斜線標示部分）
      。另該603地號土地其餘部分之現況則為水溝，且無覆蓋
      水泥路面（以藍色標示部分）。
    3.而被告曾於98年10月1日向台中農田水利會申請就被告所
      有系爭628地號土地東北側水利溝以蓋溝方式，以利原告
      得通行至東邊之鐮村路605巷乙節。然台中農田水利會則
      於98年10月13日以中水管字第0980007011函回覆被告謂：
      「……有關本會受理架橋一般處理原則：(一)土地需與水路
      臨接。(二)架橋另端需有既成道路，如為私有土地應取得土
      地所有權人之同意。(三)架橋原則上以適用通行（6公尺）
      為宜。(四)以跨越通行為原則，不同意以加蓋水路作為通路
      使用」等語，有各該函影本附卷可稽（詳本院卷第50、60
      頁）。而被告所有系爭628地號土地與鐮村路605巷之間，
      既尚有訴外人所有同段630地號之部分土地，被告於取得
      該630地號土地之所有權人同意以前，顯不符合上開申請
      架橋之資格，被告乃未再向台中農田水利會申請在其628
      地號土地東邊之水利溝架橋。
    4.再者，參諸如複丈成果圖丁案、現場圖及現場相片，該
      630 地號土地，其西側即與系爭628地號土地相鄰接部分
      ，有一狹長條形之部分非屬水溝，另其東側自其東北側延
      至東南側橋墩為止，則均屬水溝；此核與被告所稱：「…
      …原告縱使可以經過628地號土地，但是還是要再經過630
      地號的私人土地，才可以連接鎌村路605巷，630地號有一
      部分是覆蓋水泥地，是在橋墩往南部分，才有覆蓋水泥地
      ，但橋墩以北部分是水利溝，部分是土地……」等語相符
      （見本院卷第161頁反面），堪予採認。可知以目前被告
      尚無法申請架橋之情況下，原告如欲通行系爭628地號土
      地之東側，顯無法逕由系爭628地號土地之東北角，經由
      該630 地號土地，而到達鐮村路605巷；勢必自系爭628地
      號土地之東北角開始，沿著東側一長條形土地，往南通行
      至東南側橋墩旁邊之水泥斜坡，始能到達鐮村路605巷。
      又觀諸如複丈成果圖丁案所示編號628-E部分，幾乎係佔
      去系爭628地號土地東側大部分邊緣，影響系爭628地號土
      地之完整性至鉅。且該部分土地面積高達205.81平方公尺
      ，約為62.26坪（以每平方公尺為0.3025坪換算，小數點
      以下四捨五入，以下換算公式均同），面積非小，以其公
      告現值每平方公尺3,400元計算，至少價值699,754元（計
      算式：3400×205.81＝699754），如准許原告通行如複丈
      成果圖丁案所示編號628-E部分之土地，被告即無法充分
      利用系爭628地號土地，造成被告之損害甚大。縱然被告
      依法得請求原告支付償金，仍難以完全彌補被告所受財產
      上之損害，對於被告顯然不甚公平。故該方案，難謂允當
      。
  (六)有關原告其次主張複丈成果圖己案方面：
    1.依該方案，乃係本院囑由地政人員沿著系爭628地號土地
      東邊水利溝往西延伸畫出2米寬道路至南側水泥斜坡（見
      本院卷第135頁，即本院99年4月15日勘驗筆錄所附測量方
      案）。
    2.參諸本件複丈成果圖己案，其與上開丁案相較，除二者之
      道路寬度及所占用系爭628地號土地面積不同外，其餘情
      況大致相同。依該己案，該2米寬道路乃係占用如該成果
      圖所示編號628-G部分，面積71.64平方公尺，約為21.67
      坪之土地（以紅色標示部分），雖占用系爭628地號土地
      面積較小，惟仍有幾乎佔去系爭628地號土地東側大部分
      邊緣之問題，況原告亦不願意採以地易地方式處理，對於
      被告仍不甚公平，亦非適當。
  (七)有關複丈成果圖戊方面：
    1.依該方案，乃係本院囑由地政人員沿著系爭628地號土地
      東邊水利溝往西延伸畫出2米寬道路，至南側橋墩起延伸
      2米（見本院卷第135頁，即本院99年4月15日勘驗筆錄所
      附測量方案）。
    2.參諸本件複丈成果圖戊案，其與上開丁案相較，除二者之
      道路寬度及所占用系爭628地號土地面積不同外，其餘情
      況大致相同。依該戊案，該2米寬道路乃係占用如該成果
      圖所示編號628-F部分，面積68.35平方公尺（約為20.68
      坪）之土地（以紅色標示部分），雖占用系爭628地號土
      地之面積較小，惟仍有幾乎佔去系爭628地號土地東側大
      部分邊緣之問題，況原告亦不願意採以地易地方式處理，
      對於被告仍不甚公平，尚非妥適。
  (八)有關被告最優先主張複丈成果圖庚案方面：
    1.依該方案，乃係本院囑由地政人員自原告所有系爭609地
      號西南側條狀土地之最南端開始，沿被告所有系爭628地
      號土地西北側，以2米寬之橫條狀，往西延伸（此部分尚
      包括被告所有系爭615地號土地全部），至最西側則按2米
      寬直條狀往南邊延伸，直至最南端與訴外人所有同段627
      地號土地交界處（見本院卷第101、135頁）。
    2.觀諸地政人員所製作之複丈成果圖庚案，該2米寬道路乃
      係占用如該成果圖所示編號628-H部分，面積67.44平方公
      尺之土地，及被告所有系爭615地號土地全部，面積8.43
      平方公尺，合計約為22.95坪。再者，該道路係位在被告
      所有系爭628地號土地之西北角呈橫條狀，暨最西側呈直
      條狀（見本院卷第140頁），且僅占用被告所有系爭628地
      號土地西南角之邊緣（即面寬）2公尺，較不會影響被告
      所有系爭628地號土地之完整性。
    3.至於原告主張：庚案之缺點之一，係原告土地較被告西側
      土地高出2公尺以上，落差過大，無法行走等語。然查，
      原告亦陳稱：原告土地與被告東側土地之高低落差至少一
      公尺以上等語，可見原告土地與被告土地之東、西側均有
      至少一公尺以上之高度落差，故無論本件採認丁案或庚案
      ，原告均須自行解決兩造土地高度落差之問題。況且原告
      就此問題，亦可於日後利用填土或鏟土等方式，加以解決
      ，應非難事。
    4.另原告主張：有關道路寬度，經原告詢問消防隊表示，大
      型消防車之寬度為2.6米、長度15米；小型消防車之寬度
      為2.3米、長度為5.3米，另經詢問駕駛耕耘機司機則表示
      ，只要能與鐮村路605巷道同寬之道路，皆能供其所駕駛
      之耕耘機、割稻機通行；而鐮村路605巷路寬約2.9米，且
      系爭628土地在丁案之東北角及庚案之西北角各有90度之
      轉角，故原告主張路寬至少要3米，上開各類消防車、耕
      耘機、割稻機始能通行等語；惟被告則辯稱：原告土地係
      屬小面積耕作，不需大型耕耘機器，2米路寬即足夠原告
      通行等語。經查：
      (1)原告訴訟代理人於本院99年9月29日言詞辯論期日陳稱
        ：「原告目前在609土地上是種植蔬菜及果樹，目前都
        是用鋤頭及人工，附近有水利溝，我們都是從水利溝抽
        水，另外旁邊606巷的第一戶就是我們娘家，我們也從
        該房屋的自來水接管到609土地，所以我們是有水源的
        」、「我們購買609土地已有三十年之久，前手本來就
        是在609土地上種稻米，我們購買609土地之後曾經種過
        1年的水稻及玉米，後來水路就被我們土地西邊611地號
        土地的地主胡林阿圓堵住，並將通路堵死，因為水源的
        問題，以及沒有通路，所以我們才改在609土地上種植
        蔬菜、及果樹」等語（見本院卷第210頁反面至第211頁
        ），可見原告已購買系爭609地號土地約三十年之久，
        僅於第一年在該土地上種植稻米及玉米，其後則改種蔬
        菜及果樹迄今，平時係用鋤頭及人工耕種，並未利用任
        何耕耘機器，遑論大型耕耘機器。另被告亦辯稱：原告
        土地係屬小面積耕作型態，不需要大型耕耘機器，而一
        般小型耕耘機器寬度約60公分，大小與一般腳踏車相仿
        ，對於原告通行及耕作顯已足夠等語，並提出該小型耕
        耘機器及如複丈成果圖庚案所標示部分土地之現場相片
        6張為證（見本院卷第202、205-207頁）；且依土地登
        記謄本所示，原告系爭609地號土地面積為1,693.81平
        方公尺，確屬小面積耕作型態，該小型耕耘機器應足以
        供原告耕作之用。準此，衡量本件道路寬度時，尚無需
        考量大型耕耘機器通行之問題。
      (2)原告訴訟代理人復陳稱：「我和原告等人年紀都大了，
        我們準備要在609土地上蓋農舍養老，並種菜，所以被
        告主張的兩米路寬無法供原告通行」等語（見本院卷第
        210頁反面），可知原告日後雖有在系爭609地號土地興
        建農舍之想法，但尚無具體計畫，即難遽採。況且原告
        亦陳稱：「將來原告要蓋農舍時，如果需要挖土機或大
        型卡車進出609土地，有時我們也可向609土地北邊的地
        主借用通路」等語（見本院卷第210頁反面）。而觀諸
        本件地籍圖，原告所有系爭609地號土地之北邊確與訴
        外人所有之同段608地號土地相毗鄰。且被告曾具狀辯
        稱：「……依目前現況，608地號土地上已整地完成並
        建有工廠，工廠前方設有約6至8公尺寬之道路，該道路
        可連接529巷通行至鐮村路，……原告所有土地往北可
        連接608地號土地之私設道路，進而通行529巷至鐮村路
        ……」等語，並提出被證2關於608地號土地上私設道路
        之相片為證（見本院卷第27-28、36頁）；關此原告亦
        陳稱：「608地號剛蓋好工廠，尚未開始營業，被證二
        相片的空地，該工廠要如何利用我不知道，而且該空地
        連接鐮村路529巷的部分，平常大門也都有上鎖，所以
        我也沒有問過608地號之地主可否讓我通行他的空地」
        等語（見本院卷第40頁反面）。可見原告土地北邊之同
        段608地號土地上，目前確已興建工廠，且其上有一片
        空地可連接鐮村路529巷，僅因該地主平時將大門上鎖
        ，原告才無法從該處通行。益見原告日後如確有計畫在
        其系爭609地號土地興建農舍時，應可向其北邊之同段
        608地號土地地主商借通路，以供挖土機或大型卡車進
        出。同理，原告土地日後如發生需消防車入內救火之情
        形，自亦可向其北邊之同段608地號土地地主商借通路
        應急。
      (3)依上各節，倘若原告願意與被告以地易地，自可隨意選
        擇在其自己土地上設置任何寬度之道路供己通行；然而
        ，原告目前在系爭609地號土地上耕種時，僅利用鋤頭
        及人工，並未利用任何耕耘機器，而於本件審理中，卻
        一面不願意與被告以地易地徹底解決紛爭，一面又預想
        其土地日後需有各種大小型耕耘機、消防車等車輛進出
        而要求被告至少須提供3公尺寬之道路供其通行，僅一
        味考量自己利益而未慮及被告權益。是本院認目前尚無
        需考量各種大小型耕耘機、消防車等車輛進出原告系爭
        609地號土地之問題，亦即2公尺寬之道路顯已足夠解決
        原告所有系爭609地號土地目前之通行問題。
    5.又原告於本院99年9月1日言詞辯論期日主張：目前被告在
      同段627地號土地東邊種稻，另有人在同段627地號土地西
      邊蓋樓房，原告亦無法進出同段627地號土地，故庚案不
      可行等語（見本院卷第200頁反面）。然查，被告固當庭
      自承其確有在同段627地號土地東邊種稻乙情，惟亦表示
      會儘快剷除該部分土地上之稻作等語（見本院卷第200頁
      反面）。其後，被告隨即於99年9月9具狀表示其業已剷除
      該部分土地上之稻作等語，並提出現場相片4張為證（見
      本院卷第204、206-207頁），復為原告所不爭執，應可採
      信。故本件如採複丈成果圖庚案，原告即可循此方案所標
      示被告土地，再經由南邊同段627地號土地，往南通往鐮
      村路605巷甚明。
    6.承上，本院認原告通行如複丈成果圖庚案所示寬度2公尺
      之土地，係屬對於被告系爭628地號土地損害最少之處所
      及方法。又原告對於被告所有系爭615、628號土地上如複
      丈成果圖庚案所示寬度2公尺之土地既有通行權存在，則
      原告請求被告應容忍原告在該部分土地上設置道路，亦屬
      有據。
四、從而，本院綜合上情，故認如複丈成果圖庚案所示寬度2公
    尺之土地，應屬原告通行被告所有系爭628地號土地損害最
    少的範圍，且為適宜之通路，爰判決如主文所示。另因有關
    通行範圍乃屬法院裁量審酌權限，故本院採認之通行範圍雖
    與原告聲明範圍不同，仍毋庸另為駁回原告請求之諭知，附
    此敘明。
五、本件兩造原各提出本件通行方案之甲案、乙案及丙案，且經
    本院囑託地政人員會同履勘及測量；惟嗣後兩造已各提出上
    開通行方案之丁案、戊案、己案、庚案，以取代該甲案、乙
    案及丙案，故本院就該甲案、乙案及丙案部分即不再論述。
    又因本案事證已臻明確，兩造其餘主張陳述及所提之證據，
    與本院上開論斷無涉或無違，均毋庸再予審酌，併此敘明。
六、訴訟費用之依據：民事訴訟法第78條。
中    華    民    國    99    年    10    月    20    日
                  民事第三庭  法  官  許秀芬
以上正本係照原本作成
如對本判決上訴，須於判決送達後20日內向本院提出上訴狀，如
委任律師提起上訴者，應一併繳納上訴審裁判費。
中    華    民    國    99    年    10    月    21    日
                              書記官

司法院資訊處製作；財團法人民間司法改革基金會備份。
